【裁判字號】    95,訴,640
【裁判日期】    950929
【裁判案由】    確認債權不存在等
【裁判全文】
臺灣高雄地方法院民事判決               95年度訴字第640號
原      告  丙○○
                        3樓
訴訟代理人  乙○○
被      告  甲○○
訴訟代理人  丁○○
當事人間確認債權不存在等事件，本院民國95年9 月15日言詞辯
論終結，判決如下：
  主  文
確認本院民國九十四年八月二十二日九十三年度執字第二三三九
一號債權憑證所示被告對原告之本金債權壹佰陸拾玖萬壹仟肆佰
玖拾柒元暨利息違約金中，超過本金債權新臺幣壹佰壹拾玖萬伍
仟陸佰捌拾元，及自民國九十二年七月五日起按年息百分之九計
算之利息，暨自民國九十二年八月六日起逾期六個月以內者，按
上開利率百分之十，超過六個月者，按上開利率百分之二十計算
之違約金部分不存在。
訴訟費用由被告負擔十分之三，餘由原告負擔。
  事實及理由
一按確認法律關係之訴，非原告有即受確認判決之法律上利益者
  ，不得提起之，民事訴訟法第247條第1項前段定有明文；又所
  謂即受確認判決之法律上利益，須因法律關係之存否不明確，
  致原告在私法上之地位有受侵害之危險，而此項危險得以對於
  被告之確認判決除去之者，始為存在，最高法院27年上字第31
  6 號判例可資參照。經查，本件原告係請求確認被告受讓之消
  費借貸債權不存在，而被告主張原告應清償債務，則兩造間債
  權債務關係是否存在即不明確，並致原告私法上地位有受侵害
  之危險，而此項不明確，得以本件確認之訴予以排除，故原告
  起訴請求確認被告對原告之債權不存在，即有訴之利益，而為
  合法，合先敘明。
二原告起訴主張：原告之父曾勤輝曾於民國87年8月31日向高雄
  區中小企業銀行新莊分行（下稱高雄企銀）借款新臺幣（下同
  ）3百萬元（下稱系爭貸款），事後陸續清償，迄91年1月4日
  止僅餘90萬元，嗣後原告仍每月清償5萬元，故於92年2月26日
  曾勤輝死亡時，系爭貸款僅剩20萬元。原告又繼續還款至92年
  6月6日，所有債務應已全部清償，高雄企銀對原告已無貸款債
  權，高雄企銀即無從讓與債權與被告，且擔保該債權之抵押權
  登記亦應塗銷，被告自不得以受讓之本院93年度執字第23391
  號債權憑證（下稱本院債權憑證），實行抵押權求償等語，求
  為判決：(一)確認被告對原告之1,691,497 元債權不存在；(二)高
  雄縣美濃鎮○○○段4011地號、1238之1 地號、3899地號土地
  收件字號94年美登字第036800號，於94年9 月26日所為權利人
  甲○○，債務人曾勤輝、丙○○，本金最高限額360 萬元之抵
  押權登記，應予塗銷。
三被告則以：高雄企銀對原告及曾勤輝（下稱原告等人）之系爭
  貸款債權於92年10月27日讓與訴外人龍星昇第五資產管理股份
  有限公司（下稱龍星昇公司），被告係於94年9 月2 日自龍星
  昇公司受讓系爭貸款債權，依龍星昇公司交付之債權文件，即
  本院債權憑證及擔保系爭貸款債權之抵押權他項權利證明書等
  ，確實顯示曾勤輝（繼承人為丙○○、曾光松、林曾榮妹、陳
  曾蘭妹、曾桂林）、丙○○積欠本金1,691,497 元及自92年2
  月28日起之利息、自92年3 月31日起之違約金，故持債權憑證
  向本院聲請強制執行擔保物，經本院以94年度執字第56360 號
  案件執行中。如原告否認尚欠該本息違約金，自應提出已清償
  之證據等語，資為抗辯，求為判決：原告之訴駁回。
四原告之父曾勤輝曾於87年8月31日向高雄企銀借款3百萬元，迄
  90年12月28日止尚欠本金2,095,680元，嗣經高雄企銀於91年1
  月間向臺灣新竹地方法院聲請對原告核發應給付2,095,680 元
  之支付命令（下稱新竹地院支付命令），業於91年1 月28日確
  定。又高雄企銀對原告等人之系爭貸款債權於92年10月27日讓
  與龍星昇公司，被告又於94年9 月2 日自龍星昇公司受讓系爭
  貸款債權，且該等讓與均分別以登報或存證信函通知原告。另
  依被告所持據以聲請強制執行之本院債權憑證則記載：「債務
  人曾勤輝、丙○○尚欠龍星昇公司1,691,497 元，及自92年2
  月28日起按年息9%計算之利息、自92年3 月31日起逾期6 個月
  內按上開利率10% 、逾期6 個月以上按上開利率20% 計算之違
  約金」等情，為兩造所不爭執（見本院卷第57頁、第96頁），
  並有兩造不爭執其真正之高企授信交易明細歷史資料明細表、
  本院債權憑證、債權讓與聲明書、系爭貸款借據（見本院卷第
  43頁至第46頁、第30頁至第35頁）等在卷為證，並經本院依職
  權調取臺灣新竹地方法院91年度促字第1450號支付命令卷核閱
  屬實（見本院卷第73頁、81頁），自堪信為真實。惟被告以前
  揭情詞置辯，是以本件爭點為：(一)原告是否已於92年6 月6 日
  全部清償系爭貸款債務？(二)原告得否請求塗銷系爭貸款債務之
  擔保即抵押權設定登記？
五原告是否已於92年6月6日全部清償系爭貸款債務？
(一)按債務人對於支付命令未於法定期間合法提出異議者，支付命
  令與確定判決有同一之效力，民事訴訟法第521條第1項定有明
  文。再按訴訟標的之法律關係，於確定之終局判決中經裁判者
  ，當事人之一造以該確定判決之結果為基礎，於新訴訟用作攻
  擊防禦方法時，他造應受其既判力之拘束，不得以該確定判決
  言詞辯論終結前，所提出或得提出而未提出之其他攻擊防禦方
  法為與該確定判決意旨相反之主張，最高法院42年台上字第13
  06號判例足資參照。
(二)經查：系爭貸款債權業於94年9月2日轉讓與被告一情，業已通
  知原告，而被告受讓系爭貸款之債權憑證則為本院債權憑證，
  依其上所載之執行名義則為新竹地院支付命令等節，為原告所
  不爭執，業如前述，而已確定之新竹地院支付命令，係載原告
  尚欠高雄企銀2,095,680元，及自90年6月30日起迄清償日止，
  按年息9%計算之利息，暨自90年12月5日起迄清償日止，逾期6
  個月以內者，按上開利率10%，超過6個月者，按上開利率20%
  計算之違約金一節，有該支付命令（見本院卷第73頁）可憑，
  核與高雄企銀與原告等人於90年12月5日簽訂之增補借據所示
  ：迄90年12月5日原告等人尚欠高雄企銀2,145,680元，雙方約
  定該筆本金分43期攤還（每期約5 萬元，於每月5 日給付），
  利息部分則分10期，自94年6 月5 日起按年息9%計算等語相符
  ，有原告不爭執其簽名真正之增補借據在卷可稽（本院卷第97
  頁）。再依高企授信交易明細歷史資料明細表所示，原告於90
  年12月5 日尚欠高雄企銀本金2,145,680 元、同日給付本金5
  萬元；90年12月28日尚欠2,095,680 元（0000000 元－50000
  元＝0000000 元），且其利率為年息9%一節，有該明細表可憑
  （見本院卷第46頁），足認新竹地院支付命令所示原告積欠高
  雄企銀之本金、利息暨違約金，確為原告自90年12月5 日起所
  未清償之金額無訛。況且該支付命令業已確定，則揆諸上開說
  明，原告自不得主張於支付命令確定前未積欠高雄企銀上開本
  金、利息暨違約金等款項。
(三)又按請求履行債務之訴，原告就其所主張債權發生原因之事實
  ，固有舉證之責任，若被告自認此項事實而主張該債權已因清
  償而消滅，則清償之事實，應由被告負舉證之責任，此觀民事
  訴訟法第277 條之規定自明，最高法院28年上字第1920號判例
  足資參照。因本件原告不爭執高雄企銀與原告等人於90年12月
  5 日簽訂增補借據之簽名真正（見本院卷第95頁），又該增補
  借據所載貸款金額及利息違約金之約定，復與已確定之新竹地
  院支付命令相符，是以原告主張系爭貸款債權已因清償而消滅
  ，自應負舉證責任。
(四)經查：高雄企銀將系爭貸款債權讓與龍星昇公司，經龍星昇公
  司以僅受部分清償為由，就未獲清償之1,691,497元（本金1,3
  95,680元、利息295,817 元）聲請強制執行，因全部未受償，
  遂取得本院債權憑證一節，有龍星昇公司民事強制執行聲請狀
  附於本院93年度執字第23391 號執行卷可憑，被告復不爭執系
  爭貸款債權經龍星昇公司聲請執行時請求之本金為1,395,680
  元（見本院卷第57頁），據此應認原告於新竹地法支付命令確
  定後，已清償本金債權70萬元。是以本院債權憑證記載債權本
  金為1,691,497 元，即與事實不符。又查：龍星昇公司聲請強
  制執行時，係主張本金債權起息日為92年2 月28日，及按年息
  9%計算之利息、自92年3月31日起逾期6個月以內者，按上開利
  率10%，超過6 個月者，按上開利率20%計算之違約金一節，有
  上開執行卷可稽，如此亦足認龍星昇公司聲請時，僅係計算至
  92年2 月28日已受償系爭貸款債權中之本金數額。而依高企授
  信交易明細歷史資料明細表所示，雖原告於90年12月28日尚欠
  高雄企銀2,095,680元，惟戶名曾勤輝之催收款項自91年1月4
  日起迄92年6月6日確已給付本金90萬元等情，有被告不爭執其
  真正之戶名18221催收款項高企授信交易明細歷史資料明細表
  在卷可佐（見本院卷第10頁），亦即龍星昇公司主張迄92年2
  月28日已受償部分本金70萬元，並自該日起算利息，係因原告
  自91年1月4日起迄92年2月10日止已陸續清償70萬元，故本金
  債權剩1,395,680元（0000000元－700000元＝0000000元）。
  惟原告自上開日期後，即自92年3月7日起迄92年6月6日止又陸
  續清償本金20萬元，則應認系爭貸款債權本金部分自新竹地院
  支付命令確定後，原告已清償90萬元，尚餘1,195,680元（000
  0000元－900000元＝0000000 元）。又因依原告與高雄企銀簽
  訂之增補借據約定於每月5 日分期給付本金，則原告於92年6
  月6 日給付本金後，應迄次月5 日始付利息責任，故上開本金
  之利息應係自92年7 月5 日起按年息9%計算、違約金則應自92
  年8 月6 日起逾期6 個月以內者，按上開利率10% ，超過6 個
  月者，按上開利率20% 計算。又因被告係受讓龍星昇公司所有
  之系爭貸款債權，則原告主張被告受讓之本院債權憑證所示債
  權本金1,691,497 元及利息暨違約金中超過本金1,195,680 元
  ，及自92年7 月5 日起按年息9%計算之利息、暨自92年8 月6
  日起逾期6 個月以內者，按上開利率10% ，超過6 個月者，按
  上開利率20% 計算之違約金部分不存在，即為可採。
(五)至原告主張系爭貸款債權已全部清償，且其無向債權人申請清
  償證明之義務，並以戶名18221 催收款項高企授信交易明細歷
  史資料明細表為憑等語。惟查：原告於90年12月28日尚欠高雄
  企銀2,095,680 元，而上開已繳款歷史資料明細表有90萬元，
  乃僅得以證明原告已清償部分本金，而還剩餘1,195,680 元本
  金債務，業如上述，此外原告並無其他已繳納1,195,680 元之
  證明，是以應認原告就其已繳款清償系爭貸款完畢一情，未能
  舉證以實其說。又縱然原告無向債權人申請清償證明之義務，
  惟揆諸前揭說明，原告仍須提出其他已繳款清償系爭貸款債權
  完畢之證明，原告既未能提出，其主張即不足採。
六原告得否請求塗銷系爭貸款債務之擔保即抵押權設定登記？
(一)按讓與債權時，該債權之擔保及其他從屬之權利，隨同移轉於
  受讓人；債之關係消滅者，其債權之擔保及其他從屬之權利亦
  同時消滅，民法第295條第1項、第307條定有明文。
(二)經查：本件系爭貸款債權未因全部清償而消滅，被告尚有本金
  1,195,680 元，及自92年7 月5 日起按年息9%計算之利息、暨
  自92年8 月6 日起逾期6 個月以內者，按上開利率10% ，超過
  6 個月者，按上開利率20% 計算之違約金債權，則揆諸前揭規
  定，該債之關係仍存在，抵押權基於從屬性亦不消滅。從而，
  原告請求塗銷擔保上開債權之本金最高限額360 萬元之抵押權
  登記，即屬無據。
七綜上所述，原告主張系爭債權憑證中所示貸款債權已全部清償
  完畢，請求(一)確認被告對原告之1,691,497 元債權不存在；(二)
  塗銷擔保系爭貸款之抵押權登記，即高雄縣美濃鎮○○○段40
  11地號、1238之1地號、3899地號土地收件字號94年美登字第0
  36800號，於94年9 月26日所為權利人甲○○，債務人曾勤輝、
  丙○○，本金最高限額360 萬元之抵押權登記。就超過本金債
  權1,195,680 元，及自92年7 月5 日起按年息9%計算之利息，
  暨自92年8 月6 日起逾期6 個月以內者，按上開利率10% ，超
  過6 個月者，按上開利率20% 計算之違約金部分不存在，為有
  理由，應予准許。逾此部分之請求為無理由，應予駁回。
八據上論結，本件原告之訴為一部有理由、一部無理由，依民事
  訴訟法第79條，判決如主文。
中    華    民    國    95    年    9     月    29    日
                  民事第六庭法  官  謝靜雯
正本係照原本作成。
如不服本判決，應於送達後20日內，向本院提出上訴狀並表明上
訴理由，如於本判決宣示後送達前提起上訴者，應於判決送達後
10日內補提上訴理由書（須附繕本）。
中    華    民    國    95    年    9     月    29    日
                            書記官  鄭淑華


司法院資訊處製作；財團法人民間司法改革基金會備份。
